【裁判字號】    88,上,229
【裁判日期】    890405
【裁判案由】    返還無權占有土地
【裁判全文】
臺灣高等法院臺南分院民事判決  八十八年度上字第二二九號   Ｋ
      上  訴  人  乙  ○  ○
      被上訴人    甲  ○  ○
      訴訟代理人  丙  ○  ○
右當事人間請求返還無權占有土地事件，上訴人對於中華民國八十八年三月十二日臺
灣雲林地方法院第一審判決（八十七年度訴字第五九五號）提起上訴，本院判決如左
：
      主      文
上訴駁回。
第二審訴訟費用由上訴人負擔。
原判決所命給付，上訴人於假執行程序實施前，以新台幣壹佰陸拾肆萬伍仟肆佰元為
被上訴人預供擔保後，得免為假執行。
      事      實
甲、上訴人方面：
一、聲明：求為判決：（一）原判決廢棄。（二）右開廢棄部分，被上訴人在第一審
    之訴駁回。（三）第一、二審訴訟費用由被上訴人負擔。（三）如受不利之判決
    ，願供擔保免為假執行。
二、陳述：除與原判決記載相同者，予以引用外，補稱：
（一）系爭坐落雲林縣東勢鄉○○段五五一號、面積○‧一六○九公頃土地係兩造先
      母陳黃編在世時，於民國五十年間向訴外人陳生土之叔父陳掽獅所購得，而登
      記被上訴人名下，實際則由兩造分別耕作之事實，不僅為村內七十歲以上耕農
      所明知，且在原審由兩造之叔父陳生土所證實，原審對上訴人有此正當權源而
      耕作達三十八年之久之事實不予採信，顯有未盡調查之能事。
（二）被上訴人於七十八年十一月八日親自領取印鑑證明書交給訴外人李德崎代書，
      以便將系爭土地之半數登記與上訴人，以維公平合理，因陳黃編於七十九年八
      月二十二日逝世，被上訴人隨即向李德崎取回其印鑑，致無法辦理登記，益見
      上訴人並非無權占有。
（三）系爭土地雖登記予被上訴人名下，惟實際則為兩造各自耕作一半，為稅賦負擔
      之公平，兩造並曾相邀至台灣省雲林農田水利會褒忠工作站，申請各自繳納一
      半之會費。
三、證據：除援用第一審所提證據外，補提土地登記簿謄本、土地明細表等件為證，
    並請求訊問證人李德崎、陳生土。
乙、上訴人方面：
一、聲明：求為判決：上訴駁回，第二審訴訟費用由上訴人負擔。
二、陳述：除與原判決記載相同者，予以引用外，補稱：否認上訴人主張，系爭土地
    係伊母親買後登記給伊，伊並未同意上訴人使用土地，系爭土地原與上訴人名下
    土地相連在一起，嗣於重劃後，才區分為二塊土地。
三、證據：援用第一審所提證據。
丙、本院依職權就上訴人繳納水利會費之時間、土地地號、面積等事項，函詢台灣省
    雲林農田水利會
      理      由
一、本件被上訴人起訴主張坐落雲林縣東勢鄉○○段五五一號、地目田，面積○‧一
    六○九公頃土地係被上訴人所有，上訴人無權占用系爭土地如原判決附圖編號一
    所示部分，面積○‧○八六六公頃土地，種植農作物，迭經催討，均置之不理，
    為此本於所有權之法律關係，提起本訴；上訴人則以系爭土地為兩造之母親所遺
    留，由兩造各自耕種一半，嗣兩造為分產，乃由上訴人將遺產中，登記為上訴人
    所有之重劃前雲林縣東勢鄉○○段三四之一○號、同段三七之九號土地所有權各
    二分之一移轉登記予被上訴人，被上訴人則應將系爭土地登記於上訴人名下，惟
    被上訴人事後反悔，迄未辦理移轉登記；然上訴人已使用系爭土地三、四十年，
    每年均有繳納稅捐，故屬有權占有，且苟上訴人為無權占有，何以被上訴人肯讓
    上訴人在系爭土地上耕作數十年之久等語資為抗辯。
二、查：被上訴人主張系爭土地為伊所有，上訴人占用如原判決附圖編號一所示，面
    積○‧○八六六公頃土地種植農作物之事實，除據被上訴人於原審提出系爭土地
    地籍圖、土地登記簿謄本、現場照片六幀附卷為證外（原審卷第九頁至第十三頁
    、第二十頁、第九十二頁），並經原審法院會同雲林縣台西地政事務所人員勘測
    現場屬實，有勘驗筆錄、現場略圖，及雲林縣台西地政事務所八十八年一月十一
    日土地複丈成果圖在卷可按（原審卷第二十七、二十八、二十九頁），且為上訴
    人所不爭，堪信被上訴人之主張為真實。
三、上訴人雖抗辯系爭土地係兩造先母陳黃編生前向訴外人陳掽獅所買受，而登記於
    被上訴人名下，然實際則是一人一半，由兩造分別耕作，被上訴人同意上訴人使
    用一半之耕地云云，然查：
（一）本件被上訴人取得系爭坐落雲林縣東勢鄉○○段五五一號土地單獨所有權之沿
      革，始自四十年一月二十九日，被上訴人與訴外人曾清水，分別自第三人處取
      得原雲林縣東勢鄉○○段八六之一號土地起，其所有權應有部分各為二分之一
      ，於五十年七月五日，八六之一號土地再分割出同段八六之二地號土地，甲○
      ○與曾清水之所有權應有部分仍各為二分之一；於七十八年六月十五日，八六
      之二號土地（被上訴人陽明陽應有部分二分之一，其他共有人變更為訴外人曾
      自由、曾自興應有部分各四分之一），參與雲林縣月眉農地重劃，而與重劃前
      雲林縣東勢鄉○○段五之一、十三之一、十五之一、十六之一、十六之三、二
      十之一、二九之一、三四之一、三四之三、三四之四、三四之十號、三七之三
      、三七之九、六七之一、六七之三、六七之八、七○之四、七○之五、八六之
      二號、及褒忠鄉○○○段五六一、五六一之一、五六一之三、五六一之五、五
      六一之六號等二十餘筆農地重劃結果，由被上訴人與訴外人曾自由、曾自興三
      人共同取得坐落雲林縣東勢鄉○○段五五一號、地目田，面積○‧一六○九公
      頃土地（被上訴人應有部分二分之一，訴外人曾自由、曾自興應有部分各四分
      之一）；其後被上訴人於八十年五月二十七日再與訴外人曾自由、曾自興就共
      有之其他多筆共有土地（五五○、五五○之一、之二、之三、五五一號）合併
      協議分割，以便各自取得單獨所有權，系爭五五一地號土地則由被上訴人取得
      單獨所有權者，此有被上訴人提出之系爭土地登記簿謄本，及雲林縣台西地政
      事務所於八十八年二月二十二日以八八台西字地一第○六三九號函，檢送之「
      農地重劃區土地所有權人原有土地與新分配土地對照清冊」附於原審卷（第五
      十八頁至七十七頁、八十二頁至第八十四頁及第九十三頁），併上訴人於本院
      行準備程序時，提出系爭土地重劃前原雲林縣東勢鄉○○段八六之一、八六之
      二地號之土地登記簿謄本二件在卷可參，且為兩造所不爭，堪信為真實。
（二）按農地重劃後分配於原土地所有權人之土地，自分配確定之日起，視為其原有
      土地，農地重劃條例第二十七條定有明文。系爭坐落雲林縣東勢鄉○○段五五
      一號土地既係於重劃後，再分配於被上訴人與訴外人曾自由、曾自興共有，而
      視為其三人原有之土地，其後被上訴人並因分割而取得系爭五五一號土地單獨
      所有權，是上訴人占用之土地雖歷經重劃、分割，其地號迭經變更，惟其占用
      之土地位置始終未改變，且最後仍由被上訴人取得系爭五五一號土地所有權者
      ，則上訴人是否為無權占有，端視其是否有占有之權源而定。
（三）又上訴人抗辯其已於系爭土地上耕作四十餘年乙節，雖據證人陳生土於原審八
      十八年二月二十六日言詞辯論期日，及本院八十八年七月七日行準備程序時迭
      次到場供證明確，然證人於原審亦證稱：系爭土地如何分產我不知道，只知道
      系爭土地由上訴人在耕作等語（原審卷第八十八頁），其於本院八十八年七月
      七日行準備程序時，亦證稱：我只知道乙○○已在土地上耕作了四十幾年，不
      知什麼原因甲○○未耕作等語；是證人陳生土之證詞，僅足證明系爭占用之土
      地為上訴人耕作之事實，至於上訴人何以占用系爭土地耕作？是否係兩造之母
      親陳黃編於生前交付兩造一人一半，各自耕作？被上訴人是否同意上訴人使用
      等有利上訴人之事項，尚屬無法證明。
（四）另證人李德崎於本院八十八年七月七日行準備程序時，到場結證：七十八年十
      一月底，甲○○拿印鑑證明及重測前之土地登記謄本、權狀，要我將系爭土地
      二分之一，及重測前八六之一、之二地號土地辦理過戶登記予上訴人，沒說是
      何原因要辦登記過戶，惟過了二個月，甲○○到我這裡，把土地登記謄本、權
      狀、印鑑證明拿回去，只說不辦了等語，是李德崎之證詞亦僅可證明被上訴人
      有意將系爭土地之所有權二分之一移轉登記予上訴人之事實而已，至於其登記
      之原因為何？所欲移轉之土地位置是否即係上訴人占用之現狀？併上訴人占用
      之系爭土地是否確經被上訴人同意使用，均屬無法證明，亦難據以為上訴人有
      利之證據。
    綜上所陳，上訴人僅以占有耕作之事實，據以推論其已經被上訴人同意使用，為
    有權占有者，尚無足採。
四、上訴人另提出繳納台灣省雲林農田水利會征收單為證（原審卷第四十五頁至第五
    十一頁），抗辯其就系爭土地與被上訴人分納農田水利會會費，足證被上訴人已
    同意其使用系爭土地云云，然查：上訴人固自六十七年度第一期份起，向台灣雲
    林農田水利會褒忠工作站辦理分納水利會費，迄至八十年度全面停征水利會費止
    ，惟系爭八六之二號土地面積為○‧一六○九公頃，會費征收面積為○‧○九一
    二公頃（其他為非灌溉地），依六十七年一期份分納面積為○‧○一○七公頃乙
    節，此有台灣省雲林農田水利會八十九年一月二十五日雲水財字第九○○二七一
    號函在卷可參，是上訴人分納之水費面積為○‧○一○七公頃，僅占全部會費征
    收面積之百分之十一點七而已（全部征收面積為○‧○九一二公頃），與其實際
    占用面積為○‧八六六公頃者，無法相提並論，更且凡在農田水利會事業區域內
    ，公有耕地之管理機構或使用機關之代表人、公有耕地之所有權人或典權人、承
    租人或永佃權人或其他受益人均為農田水利會之會員；農田水利會會費，應向享
    受灌溉或排水利益之會員徵收；會員請求增加灌溉水量或抽水灌溉利益者，得按
    受益程度加收會費，農田水利組織通則第十八條第一項各款、第二十五條第一項
    、第二項分別定有明文。是農田水利會費既係按實際享受灌溉之會員受益程度而
    徵收，其有無繳納水利會費與是否有權使用耕地者係屬二事，亦難僅以繳納農田
    水利會之事實，逕認為有權占有使用耕地之認定標準，上訴人抗辯其有分納農田
    水利會費云云，亦難據以為有權占有被上訴人所有系爭土地之權源，其抗辯亦不
    足採。
五、綜上所述，系爭土地上如原判決附圖編號一所示部分，面積○‧○八六六公頃土
    地，係被上訴人所有，為上訴人占用耕種作物，上訴人復不能證明其占有該部分
    土地有何正當權源，從而被上訴人本於物上請求權，訴請上訴人將原判決附圖編
    號一所示部分之地上作物拆除、將土地交還被上訴人，自屬正當。原審據此而為
    上訴人敗訴之判決，並酌定相當之擔保金額宣告准予假執行，經核並無不合。上
    訴人上訴意旨指摘原判決不當，求予廢棄改判，非有理由，應予駁回。惟查上訴
    人就其敗訴部分於本院陳明願供擔保聲請宣告免為假執行，核無不合，爰酌定相
    當擔保金額准許之。
六、兩造其餘攻擊防禦方法，於本判決之結果，並無影響，無庸一一論述，併予敘明
七、據上論結，本件上訴為無理由，依民事訴訟法第四百四十九條第一項、第七十八
    條、第四百六十三條、第三百九十二條，判決如主文。
中      華      民      國    八十九      年        四      月    五    日
                                      臺灣高等法院臺南分院民事第二庭
~B1審判長法官  吳    志    誠
~B2      法官  李    素    靖
~B3      法官  李    文    賢
右為正本係照原本作成。
如對本判決上訴，須於判決送達後二十日內向本院提出上訴狀；未表明上訴理由者，
應於上訴後二十日內向本院提出理由書。
中      華      民      國    八十九      年        四      月    十    日
~B法院書記官  劉    清    洪


司法院資訊處製作；財團法人民間司法改革基金會備份。
